臺灣臺北地方法院刑事判決　　　　　　　94年度易字第1964號
公　訴　人　臺灣臺北地方法院檢察署檢察官
被　　　告　乙○○
　　　　　　　　　　號4樓
上列被告因詐欺案件，經檢察官聲請以簡易判決處刑（94年度偵
字第8701號），由本院改依通常程序審理，本院判決如下：
    主    文
乙○○幫助意圖為自己不法之所有，以詐術使人將本人之物交付
，未遂，處有期徒刑月，如易科罰金，以銀元佰元即新臺幣
玖佰元折算壹日。
    事    實
一、乙○○於民國九十四年九月間，在得預見將其金融機構開立
    帳戶之存摺、提款卡及密碼條售予不相識之人使用，其帳戶
    有遭人利用作為詐騙工具可能之情形下，仍基於幫助詐欺之
    犯意，於九十二年九月二十九日，至臺北市○○○路○段三
    八號之華南商業銀行總行營業部申請開立帳號000000
    000000號活期儲蓄存款帳戶後，隨即於開戶後取得上
    開帳戶存摺、提款卡及密碼條時起迄於九十二年十月二十八
    日止之該段期間內之某日某時許，在不詳地點，以不詳代價
    將其上開華南商業銀行總行營業部活期儲蓄存款帳戶存摺、
    提款卡及密碼條，持交真實姓名、年籍均不詳之成年人使用
    。俟該真實姓名、年籍均不詳之成年人所屬之犯罪集團取得
    乙○○所交付之上開帳戶存摺、提款卡及密碼條後，即基於
    意圖為自己不法所有之犯意，於九十二年十月二十八日晚上
    八時許，以撥打電話至丙○○所持用0000000000
    號行動電話，向該時位在臺北市○○區○○街五一巷一九號
    四樓住處內之丙○○謊稱受人委託收取帳款新臺幣（下同）
    三十六萬元，如收不到錢，即會挑斷丙○○腳筋之詐術，要
    求丙○○依指示將款項匯入乙○○上開華南商業銀行總行營
    業部活期儲蓄帳戶。嗣因振裕警覺有詐，未依指示匯款，該
    犯罪集團成員始未得逞，並即報警處理後，經警循線查獲乙○○。
二、案經丙○○報請臺北市政府警察局文山第一分局移送臺灣臺
    北地方法院檢察署檢察官偵查起訴。
    理    由
一、訊據被告乙○○坦承有於上開時、地申請開立上開華南商業
    銀行總行營業部活期儲蓄帳戶之事實，然矢口否認有上開幫
    助詐欺犯行，辯稱：開戶後即將上開帳戶存摺資料持交前妻
    即案外人薛雅宋保管，嗣始經案外人薛雅宋告知上開帳戶存
    摺資料業已遺失，並未經上開帳戶存摺資料持交他人使用云
    云。經查：
  (一)被告係於九十二年九月二十九日至華南商業銀行總行營業部
    申請開立上開活期儲蓄帳戶，嗣於九十二年十月二十八日晚
    上八時許，即遭人以撥打電話至證人丙○○所持用0000
    000000號行動電話，向證人丙○○謊稱：受人委託收
    取帳款三十六萬元，如收不到錢，即會挑斷證人丙○○腳筋
    之方式，詐騙證人丙○○依指示轉帳匯款之人頭帳戶使用之
    事實，業據證人丙○○於警詢時證稱：「我於今（二十八）
    日二十許，在我家裡（恒光街五一巷一九號四樓）我的手機
    出現不明人士在電話中告訴我，有人委託他來收錢新臺幣三
    十六萬，收不到錢要斷我的腳筋‧‧‧」、「（你是否在外
    面與人結怨？對方是否有提供匯款帳號？）沒有，生活簡單
    。對方未具名，只留帳號000000000000000
    號。」等語在卷（偵查卷第二三頁），且有華南商業銀行總
    行營業部九十四年六月十三日（九十四）華營存字第四三一
    號函暨函覆之開戶資料及存款往來明細各一份附卷可稽（偵
    查卷第四九頁至第五二頁）。
  (二)而被告對於其開立上開帳戶後之交易狀況與該帳戶存摺、提
    款卡及密碼條之保管情形，原於警詢時供稱：在開立上開帳
    戶後，即將該帳戶存摺、提款卡及密碼條一併持交其前妻亦
    即案外人薛雅宋保管，嗣因未使用該帳戶，遂委請案外人薛
    雅宋代為結清該帳戶云云（偵查卷第二一頁），未曾提及案
    外人薛雅宋曾有告知代管之上開帳戶存摺、提款卡及密碼條
    均已遺失之情事，嗣於偵查中始改口辯稱：「她有還我誠泰
    銀行的存摺，但華南銀行的帳戶存摺，她說不見了，在離婚
    後她並沒有還我。」云云（偵查卷第三七頁、第三八頁），
    先後供述不一，互異其詞。再者，被告與案外人薛雅宋既係
    於九十三年二月十八日協議離婚，有離婚協議書一份在卷可
    稽（偵查卷第二九頁），以此為據，推算被告於本院審理時
    供稱：案外人薛雅宋係於雙方協議離婚前約一個星期左右告
    知上開帳戶存摺、提款卡及密碼條均已遺失云云（本院卷第
    一五八頁）之時點，則被告係在『九十三年二月十日』左右
    ，知悉其上開帳戶存摺、提款卡及密碼條均已遺失一節，此
    亦核與其於本院審理時所供：係在案外人薛雅宋告知上開帳
    戶存摺、提款卡及密碼條均已遺失後之二、三日，亦即『九
    十二年十一月間某日』，撥打電話至銀行辦理掛失，惟因銀
    行表示無資料而作罷云云（本院卷第一五七頁背面）之時點
    ，相去甚遠。況若上開帳戶存摺、提款卡及密碼條係經被告
    持交案外人薛雅宋保管後不慎遺失，則其要無於得知帳戶存
    摺資料遺失後，遲遲未向華南商業銀行總行營業部辦理掛失
    之理可言。是以，被告辯稱上開帳戶存摺、提款卡及密碼條
    開戶後均持交案外人薛雅宋保管，嗣始經案外人薛雅宋告知
    帳戶存摺資料遺失云云，要係事後卸責之詞，不足採信。綜
    上各情，堪認被告確有在申請開立上開帳戶後，將該帳戶存
    摺、提款卡及密碼條持交他人使用之事實無誤。
  (三)按諸一般國人向金融機構開設帳戶，並無任何法令限制，若
    係用於正當用途者，當可光明正大自行申請使用，而帳戶係
    為存提款及轉帳匯款之用，倘刻意收集他人帳戶使用者，依
    一般常識極易判斷係為藉此躲避遭人循線追查之目的而為，
    自可產生與不法犯罪目的相關之合理懷疑。而見諸各大平面
    及電子媒體報導，或以中獎、退稅、信用卡款對帳或提款卡
    密碼外洩，疑似遭人盜領存款等事由，利用人頭帳戶作為轉
    帳帳戶，謊騙被害人至金融機構櫃檯電匯，抑或持提款卡至
    自動櫃員機依其指示操作，使被害人在不知情之狀況下依指
    示操作匯出款項後，隨即將之提領一空之詐騙手法，層出不
    窮，以被告係一智慮成熟並具相當社會經驗之成年人而言，
    對此一犯罪型態，自難諉為不知。況帳戶存摺、提款卡及密
    碼條，均係關乎個人金融信用及隱私之重要物件之一，縱親
    如父母子女或夫妻，衡常若非出於特殊事由或目的，即無任
    意交由他方保管或使用，遑論將之持交不相熟識之第三人使
    用。準此，可徵被告在將上開帳戶存摺、提款卡及密碼條持
    交該真實姓名、年籍均不詳之成年人使用時，顯係出於自該
    真實姓名、年籍均不詳之成年人獲取一定代價之目的而為之
    ，且其對於上開帳戶可能遭人用以上開手段詐騙他人轉帳匯
    款之人頭帳戶使用，要無不能預見之可能，至為灼然。被告
    在此預見及認知下，仍將其上開帳戶存摺、提款卡及密碼條
    持交該真實姓名、年籍均不詳之成年人使用，容任詐欺取財
    行為之發生，其主觀上顯有幫助他人遂行詐欺取財之不確定
    故意甚明。從而，被告上開幫助詐欺取財未遂之犯行，洵堪
    認定，本件事證明確，應予依法論處。
二、按被告行為後，刑法部分條文業於九十四年一月七日修正，
    九十四年二月二日公布，九十五年七月一日施行，現行刑法
    第二條第一項規定：「行為後法律有變更者，適用行為時之
    法律。但行為後之法律有利於行為人者，適用最有利於行為
    人之法律。」，上開規定乃與刑法第一條罪刑法定主義契合
    ，而貫徹法律禁止溯及既往原則，係規範行為後法律變更所
    生新舊法律比較適用之準據法，是刑法第二條本身雖經修正
    ，但刑法第二條既屬適用法律之準據法，本身尚無比較新舊
    法之問題，應一律適用裁判時之現行刑法第二條規定以決定
    適用之刑罰法律，先予敘明。而本次刑法修正之比較新舊法
    ，應就罪刑有關之共犯、未遂犯、想像競合犯、牽連犯、連
    續犯、結合犯，以及累犯加重、自首減輕暨其他法定加減原
    因（如身分加減）與加減例等一切情形，綜其全部罪刑之結
    果而為比較（最高法院九十五年五月二十三日九十五年度第
    八次刑庭會議決議參照）。茲查：
  (一)刑法第三百三十九條第三項、第一項之詐欺取財未遂罪，法
    定刑為五年以下有期徒刑、拘役或科或併科一千元以下罰金
    ，其中罰金刑部分，依修正後刑法施行法增訂第一條之一規
    定：「中華民國九十四年一月七日刑法修正施行後，刑法分
    則編所定罰金之貨幣單位為新臺幣。九十四年一月七日刑法
    修正時，刑法分則編未修正之條文定有罰金者，自九十四年
    一月七日刑法修正施行後，就其所定數額提高為三十倍。但
    七十二年六月二十六日至九十四年一月七日新增或修正之條
    文，就其所定數額提高為三倍」；另刑法第三十三條第五款
    修正為：「主刑之種類如下：五、罰金：新臺幣一千元以上
    ，以百元計算之。」，而刑法第三百三十九條第一項非自七
    十二年六月二十六日至九十四年一月七日新增或修正之條文
    ，於九十五年七月一日即九十四年一月七日刑法修正施行後
    ，固應依刑法施行法第一之一條規定，改以新臺幣計算罰金
    數額，且提高罰金數額至三十倍，所得科處之罰金刑最高為
    新臺幣三萬元、最低為新臺幣一千元。然依被告行為時之刑
    罰法律，即罰金罰鍰提高標準條例第一條前段規定之提高倍
    數十倍及刑法第三十三條第五款規定之罰金最低額一元計算
    ，該罪之罰金刑最高為銀元一萬元，最低額為銀元一元，經
    依現行法規所定貨幣單位折算新臺幣條例予以折算後，最高
    額雖與新法同為新臺幣三萬元，然最低額僅為新臺幣三十元
    。是以，比較上述修正前、後之刑罰法律，以被告行為時之
    舊法對其較為有利，應適用修正前刑法第三百三十九條第三
    項、第一項之詐欺取財未遂罪予以論處。
  (二)修正後刑法第三十條規定：「幫助他人實行犯罪行為者，為
    幫助犯。雖他人不知幫助之情者，亦同。幫助犯之處罰，得
    按正犯之刑減輕之。」，與被告行為時即修正前刑法第三十
    條：「幫助他人犯罪者，為從犯。雖他人不知幫助之情者，
    亦同。從犯之處罰，得按正犯之刑減輕之。」之規定，法條
    文字固有所修正，惟揆諸本條之修正理由，係為符合學界通
    說即幫助犯應採共犯從屬性說之「限制從屬形式」之理論，
    明示幫助犯之成立以被幫助者具備違法性為必要，而不論被
    幫助者是否具有有責性。至於幫助犯之處罰效果，係「得減
    輕其刑」，於修正前後刑法第三十條規定則無不同，是適用
    修正前刑法第三十條之規定，對於被告並無不利。
  (三)修正前刑法第四十一條第一項前段規定：「犯最重本刑為五
    年以下有期徒刑以下之刑之罪，而受六個月以下有期徒刑或
    拘役之宣告，因身體、教育、職業、家庭之關係或其他正當
    事由，執行顯有困難者，得以一元以上三元以下折算一日，
    易科罰金。」，該時易科罰金之折算標準，依修正前罰金罰
    鍰提高標準條例第二條前段（現已刪除）之規定，係就其原
    定數額提高為一百倍折算一日，亦即被告行為時之易科罰金
    折算標準，應以銀元三百元折算一日，經折算為新臺幣後，
    應以新臺幣九百元折算為一日。惟九十五年七月一日修正公
    布施行之刑法第四十一條第一項前段則規定：「犯最重本刑
    為五年以下有期徒刑以下之刑之罪，而受六個月以下有期徒
    刑或拘役之宣告者，得以新臺幣一千元、二千元或三千元折
    算一日，易科罰金。」，比較修正前後之易科罰金折算標準
    ，以九十五年七月一日修正公布施行前之規定，較有利於受
    刑人，自應依刑法第二條第一項前段，適用修正前刑法第四
    十一條第一項前段規定，定其折算標準。
  (四)是依整體比較之結果，以修正前刑法規定對被告較為有利，
    爰依修正後刑法第二條第一項前段之規定，適用行為時即修
    正前刑法之相關規定予以處斷。
三、核被告所為，係幫助犯修正前刑法第三百三十九條第三項、
    第一項之詐欺取財未遂罪。其幫助他人犯罪，為從犯，應依
    修正前刑法第三十條第二項之規定，按正犯之刑減輕之。又
    被告持交上開帳戶存摺、提款卡及密碼條供之使用之真實姓
    名、年籍均不詳之成年人，在取得上開帳戶存摺、提款卡及
    密碼條後，業已實施詐欺取財犯罪構成要件之行為，惟因證
    人丙○○警覺有詐，始未得逞，為未遂犯，應依刑法第二十
    六條前段規定，減輕其刑，並依刑法第七十條規定，遞減輕
    之。爰審酌被告犯罪之動機、目的、手段，明知其將上開帳
    戶存摺、提款卡及密碼條持交不相熟識真實姓名、年籍均不
    詳之成年人，該帳戶即有遭人作為實施詐騙之人頭帳戶使用
    ，仍為貪圖該真實姓名、年籍均不詳之成年人所交付之相當
    代價而為之，危害社會經濟秩序、惟念其非實際遂行詐欺犯
    行之人，且證人丙○○警覺有詐未依指示匯款、犯後飾詞狡
    辯，不知悔改之態度等一切情狀，量處如主文所示之刑，並
    依修正前刑法第四十一條第一項前段規定，諭知易科罰金之
    折算標準。至公訴檢察官另以九十四年度蒞字第一七一六二
    號補充理由書（本院卷第一二頁），認被告幫助他人遂行詐
    欺取財犯行之帳戶，並有臺北富邦商業銀行股份有限公司（
    下稱臺北富邦銀行）襄陽分行申請開立帳號0000000
    00000號之帳戶云云。茲查：被告有於九十二年十月十
    三日向臺北富邦銀行襄陽分行申請開立上開帳戶，並於九十
    二年十月二十四日經證人甲○○轉帳匯款二萬五千元，嗣經
    列為警示帳戶在案，固有臺北富邦銀行九十四年八月二日（
    九四）北富銀襄陽字第０三七號函暨函覆之開戶資料及交易
    明細資料各一份附卷可按（偵查卷第四五頁至第四七頁）。
    然證人甲○○之所以轉帳匯款二萬五千元至被告上開臺北富
    邦銀行襄陽分行帳戶中，係因於九十二年十月二十四日發覺
    車輛遭竊後，接獲竊賊來電以如不依指示匯款，即會將車輛
    解體之方式恐嚇取財，致渠心生畏懼，始依指示匯款一節，
    業據證人甲○○於本院審理時證述：「九十二年十月二十幾
    日的時候，我是開鐵工廠的，我有一台貨車放在鐵工廠的門
    口，隔天早上七點多起來發現車子不見了，我就去報案，後
    來在十點多時我就接到一通電話跟我要十萬元，我說沒有錢
    ，後來討價還價到兩萬五千元，但是我沒有馬上匯款，還是
    繼續在附近找我的車子，一直找到十一點多時，因為他又打
    電話來恐嚇我說如果我不匯款的話，就要把我的車子「肉
    」（台語），我就一直擋，到十二點多才到銀行匯錢‧‧‧
    」等語綦詳（本院卷第九九頁背面），衡諸審判實務上，竊
    車集團在竊得車輛後，未即將車輛售出或解體銷贓，而係循
    車主留置於車內之聯絡電話撥打後，恐嚇車主轉帳匯款贖車
    ，待車主依指示匯款後，再行通知車主至棄置藏放車輛之地
    點尋車之犯罪手法，非無前例可參，再佐以證人甲○○所有
    之車輛確有遭竊之事實，且證人甲○○又係在車輛失竊後遭
    要求依指示匯款贖車等情觀之，難謂該要求證人甲○○匯款
    之人，並非在竊得車輛後，另對車主實施恐嚇取財構成要件
    行為之竊賊，而係謊稱上情遂行詐欺取財犯行之第三人。又
    就證人甲○○之主觀認知而言，亦係因恐失竊之車輛遭解體
    ，心生畏懼，始依指示匯款，並無陷於錯誤之情事。是被告
    縱有將其上開臺北富邦銀行襄陽分行帳戶存摺、提款卡及密
    碼條等資料持交他人使用之事實，此部分亦應以幫助恐嚇取
    財罪論處。此外，復無其他積極證據足以證明被告將其上開
    臺北富邦銀行襄陽分行帳戶存摺、提款卡及密碼條，持交他
    人使用之幫助恐嚇取財犯行，與其上開業經起訴並經本院論
    罪科刑之華南商業銀行總行營業部之上開活期儲蓄帳戶存摺
    、提款卡及密碼條持交他人使用之幫助詐欺取財未遂之犯行
    間，有何牽連犯、想像競合犯或連續犯之裁判上一罪關係，
    本院自無從併予審理，附此敘明。
四、本件檢察官原聲請簡易判決處刑，惟經本院認有刑事訴訟法
    第四百五十一條之一第四項但書所定之情形，爰改依通常程
    序審判。
據上論斷，應依刑事訴訟法第四百五十二條、第二百九十九條第
一項前段，刑法第二條第一項前段、修正前刑法第三十條、第三
百三十九條第三項、第一項、第二十六條前段、第四十一條第一
項前段，罰金罰鍰提高標準條例第一條前段、修正前罰金罰鍰提
高標準條例第二條，現行法規所定貨幣單位折算新臺幣條例第二
條，判決如主文。
本案經檢察官高怡修到庭執行職務。
中　　華　　民　　國　　96　　年　　3 　　月　　9 　　日
        　　　　　　　　臺灣臺北地方法院刑事第十五庭
                            審判長法  官  廖紋妤
                                  法  官  邱蓮華
                                  法　官　吳麗英
上正本證明與原本無異。
如不服本判決，應於判決送達後10日內向本院提出上訴狀（應抄
附繕本）。告訴人或被害人如對於本判決不服者，應具備理由請
求檢察官上訴，其上訴期間之計算係以檢察官收受判決正本之日
期為準。
                                  書記官  田華仁
中　　華　　民　　國　　96　　年　　3 　　月　　9 　　日
附錄本案論罪科刑法條：
中華民國刑法第三百三十九條：
意圖為自己或第三人不法之所有，以詐術使人將本人或第三人之
物交付者，處五年以下有期徒刑、拘役或科或併科一千元以下罰
金。
以前項方法得財產上不法之  益或使第三人得之者，亦同。
前二項之未遂犯罰之。
